臺北高等行政法院判決　　　　　　　　　　　　　　　　九十二年度訴字第九八號
　　　　　　　　　　　　　　　.
　　原　　　告　川龍金屬股份有限公司
　　代　表　人　甲○○
　　訴訟代理人　乙○○
　　被　　　告　財政部臺灣省北區國稅局
　　代　表　人　林吉昌（局長）
　　訴訟代理人　丙○○
右當事人間因營利事業所得稅事件，原告不服財政部中華民國九十一年十一月五日台
財訴字第０九一一三０一一一八號訴願決定，提起行政訴訟。本院判決如左：
　　主  　　文
原告之訴駁回。
訴訟費用由原告負擔。
　　事  　　實
一、事實概要：原告八十四年度營利事業所得稅結算申報，原列報全年所得額新台幣
    （下同）七七九、一二三元，被告初查以其逾期未提示帳證供核，依所得稅法第
    八十三條規定，按同業利潤標準淨利率百分之八（標準行業代號：二八九九－九
    九）核定營業淨利為一二、六一六、九八九元，加計非營業收入三七二、六四八
    元後，核定全年所得額為一二、九八九、六三七元。原告不服，申經復查結果，
    未獲准變更，提起訴願，亦遭決定駁回，遂向本院提起行政訴訟。
二、兩造聲明：
　(一)原告聲明：
　　1.訴願決定、原處分均撤銷。
　　2.訴訟費用由被告負擔。
　(二)被告聲明：
　　1.駁回原告之訴。
　　2.訴訟費用由原告負擔。
三、兩造爭點：原告重新編製之成本表是否可勾稽查核？
　(一)原告主張之理由：
    1.按原告屬中小企業，會計制度較不健全，故在接獲被告查帳通知時，已於九十
      年十一月十二日提示各式成本表及帳簿暨有關文據備查，惟因原告未提示成本
      分析表、原物料明細帳等供核，被告遂依所得稅法第八十三條同業利潤標準核
      定其所得額。然依財政部台財稅七九０三六七三四０號函釋「營利事業經稽徵
      機關依現行所得稅法第八十三條第三項規定核定所得額後，於行政救濟時始行
      補提帳證，應准予查帳核定」可知，今原告已完成成本分析表之編製，是應再
      給予原告陳述意見之機會，以保原告之合法權益。
    2.次按原告八十四年申報營業成本明細表上所記載本期進料金額為九九、六二八
      、八八八元與帳載金額不符，帳載進料金額為九九、一七九、二八四元應為會
      計人員填寫錯誤所致，故原料進耗存明細表、單位成本分析表，製成品產銷存
      明細表及直接原料明細表與原告八十四年度所申報之損益表與帳載相符。又原
      料進耗存表之來源供應器數量三八、五三八PCS金額為一四、五０五、三一九
      元，核與存貨帳數量及金額相符。另原料進耗存表列電子零件金額四四七、六
      一七元為原料直接買賣之情形，銷售金額為六、六四四、六一九元。且原告原
      料部分進項憑證列報數量為一批，並提供出貨明細單核對，是原告之營業成本
      係可供查核。
    3.又按重新編製之成本表與當年度結算申報資料不符原因：(一)原料進耗存明細表
      本期進料金額為九九、０五九、二八四元，八十四年申報營業成本明細表上所
      記載本期進料金額為九九、六二八、八八八元金額不符，帳載進料金額亦為九
      九、０五九、二八四元差異五六九、六０四元，應為會計人員填寫錯誤所致，
      故原料進耗存明細表、單位成本分析表，製成品產銷存明細表及直接原料明細
      表與原告八十四年度所申報之損益表之營業成本帳載相符。按「營利事業所得
      之計算，以其本年度收入總額減除各項成本費用、損失及稅捐後之純益額為所
      得額。」，故依原告提示之各項成本表單與損益上之營業成本相符，與所得稅
      法第二十四條規定相符，雖因會計人員申報八十四年營利事業所得稅結算申報
      書，營業成本表本期進料誤填為九九、六二八、八八八元，惟依實質課稅原則
      被告應就原告提供之提供之帳簿憑證與帳載損益表及進耗存明細表等營業成本
      相關資料查明原告提供資料之正確性，而非僅就結算申報書營業成本表本期進
      料金額有誤，認定原告編製之原料進耗存明細表有誤，此為行政程序法第七條
      第二項「有多種同樣能達成目的的方法時，應選擇對人民權益損最少者」所明
      定。(二)製成品產銷存明細表本期銷貨金額為一三二、八九一、九四三元，與結
      算申報書損益表營業成本金額一三四、０五五、五一一元，差異一、一六三、
      五六八元為原料直接買賣金額。(三)單位成分析表直接原料明細表金額為九七、
      六九０、０六九元，與結算申報書營業成本表直接原料明細表金額九九、四二
      三、二四一元差異一、七三三、一七二元為營業成本表會計人員進料筆誤五
      九、六０四元，原料直接買賣金額一、一六三、五六八元。
　　4.再按原料進耗存表之來源供應器數量三八、五三八PCS金額為一四、五０五、
　　　三一九元，核與存貨帳數量及金額相符，另原料進耗存表列電子零件金額四四
　　　七、六一七元為原料直接買賣之情形，銷售金額為六六四、六一九元，該項同
　　　意成本依法核定。又原料部份進項憑證列報數量為一批，其進料數量無法查核
　　　，依被告所述僅為二筆原料進料進項憑證列數量為一批，而將營業成本全部逕
　　　行核定，有違比例原則，是被告應就原告提供之成本報表中足以查核其所得部
　　　份，自應據實核定，無一併適用同業利潤標準核定之餘地，此有行政法院（現
　　　改制為最高行政法院）八十四年判字第一二六五號判決及八十四年度判第六四
　　　四號判決可資參照。綜上所述，原告已提示營業成本之相關帳簿憑證及成本表
　　　供被告查核，被告查核後，發現有部份無法勾稽之情形時，應請原告提出說明
　　　以查明差異原因是否屬合理正常，如製成品產銷存明細表本期銷貨金額與結算
　　　申報損益表營業成本差異一、一六二、五六八元為原料直接買賣金額，此即一
　　　般製造業編製成本表經常出現之調節項目，非屬無法勾稽之情形，另被告所述
　　　二筆進料憑證列報為一批，此佔進料比例甚微，不應而將營業成本逕行核定，
　　　應就其足以查核之部份據實核定，以維人民權益。
　(二)被告答辯之理由：
    1.按「本法第八十三條所稱之帳簿文據，其關係所得額之一部或關係課稅年度中
      某一期間之所得額，而納稅義務人未能提示者，稽徵機關得就該部分依查得資
      料或同業利潤標準核定其所得額。」，為所得稅法施行細則第八十一條所明定
      。所謂未提示，兼指帳簿文據全部未提示，或雖提示而有不完全、不健全或不
      相符者均有其適用，行政法院（現改制為最高行政法院）著有六十一年度判字
      第一九八號判例可資參照。又「帳簿文據其關係所得額之一部而未能提示者，
      依所得稅法施行細則第八十一條之規定辦理。但其核定所得額，以不超過當年
      度全部營業收入依同業利潤標準核定之所得額為限。」，復為營利事業所得稅
      查核準則（以下簡稱查核準則）第六條第一項所規定。另「營利事業所得之計
      算，以其本年度收入總額減除各項成本費用、損失及稅捐後之純益額為所得額
      。」，所得稅法第二十四條亦定有明文。再「民事訴訟法第一百九十五條至一
      百九十七條．．．於本節準用之。」、「當事人因妨礙他造使用，故意將證據
      滅失、隱匿或致礙難使用者，行政法院得審酌情形認他造關於該證據之主張或
      依該證據應證之事實為真實。」，分別為行政訴訟法第一百三十二條及第一百
      三十五條所明定。又「攻擊或防禦之方法，除別有規定外，應依訴訟進行之程
      度，於言詞辯論終結前適當時期提出之。」「當事人意圖延滯訴訟，或因重大
      過失，逾時始行提出攻擊或防禦方法，有礙訴訟之終結者，法院得駁回之。攻
      擊或防禦方法之意旨不明瞭，經命其敘明不為必要之敘明者，亦同。」，復為
      民事訴訟法第一百九十六條所明定。
    2.本件原告依規定申請復查，惟未檢附相關帳證供查核，經被告以雙掛號通知原
      告於八十九年十月十二日提示當年度相關帳簿憑證及成本表報暨有關文據等備
      查，取有掛號郵件收件回執附案可稽，惟原告逾期仍未提示有關帳證，致復查
      事項無從審酌，依首揭法條規定，復查決定遂以予維持。
    3.訴願時，經被告函請原告於九十年十一月十二日提示相關帳簿憑證及成本表報
      暨有關文據等備查，案經被告查核結果：營業收入淨額核定為一五七、七一二
      、三六七元，營業成本因原告未提示成本分析表、原物料明細帳等相關資料供
      核，依同業利潤標準（行業代號：二八九九－九九，毛利率百分之二十一）核
      定為一二四、五九二、七七０元【157,712,367×（1-21%）=124,592,770】，
      營業費用調整核定為一九、二九五、九五二元，營業淨利為一三、八二三、六
      四五元；惟高於全部營業收入淨額依同業利潤標準核定營業淨利一二、六一六
      、九八九元，是依查核準則第六條第一項但書規定，核定營業淨利一二、六一
      六、九八九元，加計非營業收入三七二、六四八元，核定全年所得額核定為一
      二、九八九、六三七元，核與原處分相同。則被告初查核定全年所得額為一二
      、九八九、六三七元，尚無不合，應予維持。
    4.本件於行政訴訟時，原告主張已將成本表編製完成，茲就原告九十三年一月二
      日提示之當年度相關帳簿憑證及成本表報查核結果分述如下：
      重新編製之成本表核與當年度結算申報資料仍不相符；例1.原料進耗存表本
        期進料金額為九九、０五九、二八四元核與結算申報書營業成本表本期進料
        金額九九、六二八、八八八元不符；2.製成品產銷存明細表本期銷貨金額為
        一三二、八九一、九四三元核與結算申報書損益表營業成本金額一三四、０
        五五、五一一元不符；3.單位成本分析表直接原料明細表金額為九七、六九
        ０、０六九元核與結算申報書營業成本表直接原料金額九九、四二三、二四
        一元不符。
      重新編製之原物料明細表核與存貨分類帳不符；例1.原料進耗存表之電源供
        應器數量三八、五三八 PCS、金額一四、六八五、七三一元核與存貨分類帳
        數量三八、五三八 PCS、金額一四、五０五、三一九元不符；2.原料進耗存
        表列報電子零件金額四四七、六一七元，惟無單價及數量。
      原料部分進項憑證列報數量為「一批」，其進料數量無法查核；例1.八十四
        年三月三日傳票編號0000000，本期進料塑膠製品金額八九、九八四
        元、數量「乙批」；2.八十四年九月三十日傳票編號0000000，本期
        電子週邊零件金額一五五、０００元、數量「一批」，是本件營業成本部分
        ，經依原告提示之相關帳簿憑證及成本表報查核結果仍有上述之事由致營業
        成本仍無法勾稽查核，核定全年所得額為一二、九八九、六三七元，尚無不
        合。
    5.本件原告主張已將成本表編製完成，經被告就其相關帳簿憑證及成本表報查核
      結果，其營業成本仍無法勾稽查核，經查原告於九十三年三月五日將帳簿憑證
      及相關表報全數領回，被告並未再行通知調帳查核，茲說明如下：
      本件原告於初查及復查時，經被告通知其提示相關帳簿憑證供核，惟原告皆
        未檢附相關帳證供查核，至訴願時，雖已提出帳簿憑證，惟就成本攸關部分
        之成本分析表及原物料明細帳等資料仍未提示供核，又遲於本行政訴訟準備
        程序階段始將成本表等編製完成，並提示供被告查核；經被告依其帳簿憑證
        查核後，原告復訴稱其當年度結算申報之營業成本明細表填報錯誤，依上述
        情形原告自知應於結算申報時即應備妥相關帳簿憑證及成本表報以供被告查
        核，惟原告遲未提示帳簿憑證，遲至行政訴訟階段仍編製提示不完全，應屬
        有故意隱匿相關證據之實，並於本訴訟中至被告查核後始主張其當年度成本
        申報有誤，亦屬有延滯訴訟之嫌。
      原告主張當年度營業成本明細表申報有誤，查系爭金額並非單純計算填報錯
        誤，亦包含原料轉入、轉出及其他成本購入等科目，皆與原申報金額不符，
        該部分原告主張有利於己之事實，自應負擔舉證責任。
      另查原告當年度結算申報書期末存貨明細表僅申報「材料一批」計九八六、
        五三九元，惟查原料進耗存明細表列報期末存料計有十七項，則原告原申報
        期末存貨是否亦屬填報錯誤或當年度期末並未進行存貨實地盤點，查原告當
        年度存貨係採實地盤存制，該存貨若未實地盤點則其當年度列報之成本是否
        可採不無疑慮。
      經依其補充說明所附資料查核後發現，其中部分原料進貨品名相同、日期相
        同（或相近），而進貨單價差異過大，如面板大（$19-$33）、鍍鋅板（ $2
        0.5-$29.6）、彈簧大（$55-$78），其不同價格之原料，而歸入相同之存貨
        ，其產品分類顯非適當，亦無依據可循，其營業成本及費用自無法與所獲得
        之營業收入相互配合，核與商業會計法第六十條規定有違。綜上所述，本件
        營業成本部分，原告因有意圖延滯訴訟及不於適當時期提出攻擊防禦方法之
        虞，其相關帳簿憑證及成本表報經查核結果其營業成本仍有無法勾稽查核之
        情事，被告據此核定全年所得額為一二、九八九、六三七元，尚無不合，請
        予維持。
　　理  　　由
一、按「稽徵機關進行調查或復查時，納稅義務人應提示有關各種證明所得額之帳簿
    、文據；其未提示者，稽徵機關得依查得之資料或同業利潤標準，核定其所得額
    。」、「本法第八十三條所稱之帳簿文據，其關係所得額之一部或關係課稅年度
    中某一期間之所得額，而納稅義務人未能提示者，稽徵機關得就該部分依查得資
    料或同業利潤標準核定其所得額。」，所得稅法第八十三條第一項、所得稅法施
    行細則第八十一條定有明文。而其所謂未提示，兼指帳簿文據全部未提示，或雖
    提示而有不完全、不健全或不相符者之情形，亦有行政法院六十一年度判字第一
    九八號判例可資參照。又按「帳簿文據，其關係所得額之一部而未能提示者，依
    所得稅法施行細則第八十一條之規定辦理。但其核核定所得額，以不超過當年度
    全部營業收入淨額依同業利潤標準核定之所得額為限。」、「製造業已依稅捐稽
    徵機關管理營利事業會計帳簿憑證辦法設置帳簿，平時對進料、領料、退料、產
    品、人工、製造費用等均作成紀錄，有內部憑證可稽，並編有生產日報表或生產
    通知單及成本計算表，經內部製造及會計部門負責人員簽章者，其製品原料耗用
    數量，應根據有關帳證紀錄予以核實認定。」，復分別為查核準則第六條第一項
    及第五十八條第一項所規定。
二、按當事人主張事實，須負舉證責任，倘其所提出之證據，不足為主張事實之證明
    ，自不能認其主張之事實為真實。行政法院三十九年判字第二號著有判例。又按
    「凡實施商業會計法之營利事業，應依左列規定設置帳簿：一、．．．二、製造
    業：（一）日記簿：得視實際需要加設特種日記簿。（二）總分類帳：得視實際
    需要加設明細分類帳。（三）原物料明細帳（或稱材料明細帳）。（四）在製品
    明細帳。（五）製成品明細帳。（六）生產日報表：記載每日機器運轉時間、直
    接人工人數、原料領用量、及在製品與製成品之生產數量等資料。（七）其他必
    要之補助帳簿。」，亦為稅捐機關管理營利事業會計帳簿憑證辦法第二條第二款
    所明定。本件原告係製造業（填報統一行業標準代號二八九九－九九），其八十
    四年度營利事業所得稅結算申報，列報課稅所得額為七七九、一二三元，被告初
    查以其逾期未提示帳證資料，致營業成本無法勾稽查核等情，有原告八十四年度
    營利事業所得稅結算申報書等影本附於原處分卷可稽。原告雖主張確有檢送相關
    帳證及資料等語，惟查原告於訴願時雖已提示帳簿文據，然未依稅捐機關管理營
    利事業會計帳簿憑證辦法第二條第二款規定提示原物料明細帳（或稱材料明細帳
    ）、成本分析表等帳簿憑證，本不符規定，且遲至本院審理中始將成本表編製完
    成，經本院發還原處分卷重為審查結果，其重新編製之成本表仍與當年度結算申
    報資料不相符合（例如原料進耗存表本期進料金額與結算申報書營業成本表本期
    進料金額、製成品產銷存明細表本期銷貨金額與結算申報書損益表營業成本金額
    、單位成本分析表直接原料明細表金額與結算申報書營業成本表直接原料金額不
    符等），而重新編製之原物料明細表亦與存貨分類帳不符，原料部分之進項憑證
    復無法查核其進料數量等，致相關進料與產品產出量之成本無法分析勾稽，自難
    信為實在；此外原告就上開重新編製之成本表與原申報數之差異，迄仍未提出其
    他任何合理正當理由及證據，揆之前開判例，自難謂其已盡舉證責任，原告徒以
    重新編製之成本表較完備，即逕謂系爭營業成本係可供勾稽查核，所言殊難採信
    。故被告以系爭營業淨利超過全部營業收入淨額按同業利潤標準淨利率（標準行
    業代號二八九九－九九）核定之所得額，乃依查核準則第六條規定核定營業淨利
    ，即非無據。從而本件被告所為核稅處分，揆諸首揭法條規定及判例，並無違誤
    ，訴願決定予以維持，亦無不合，原告之訴難認有理由，自應予以駁回。
據上論結，本件原告之訴為無理由，爰依行政訴訟法第九十八條第三項前段，判決如
主文。
中　　　華　　　民　　　國　　九十三　　年　　　四　　　月　　  一  　　日
                     臺  北  高  等  行  政  法  院  第 三 庭
                                         審  判  長  法  　官　鄭忠仁
                                                  　 法  　官　侯東昇
                                                   　法  　官　林育如
右為正本係照原本作成。
如不服本判決，應於送達後二十日內，向本院提出上訴狀並表明上訴理由，如於本判
決宣示後送達前提起上訴者，應於判決送達後二十日內補提上訴理由書（須按他造人
數附繕本）。
中　　　華　　　民　　　國　　九十三　　年　　　四　　　月　　  一  　　日
　　　　　　　　　　　　　　　　　　　　             書 記 官　林惠堉
